【裁判字號】    98,交抗,296
【裁判日期】    980319
【裁判案由】    聲明異議
【裁判全文】
臺灣高等法院臺中分院交通事件裁定     98年度交抗字第296號
抗 告 人即
原處分機關  交通部公路總局臺中區監理所
受 處分 人  甲○○
上列抗告人因聲明異議案件，不服臺灣臺中地方法院中華民國98
年2月11日裁定（98年度交聲字第425號），提起抗告，本院裁定
如下：
    主  文
原裁定關於「甲○○自用一般小客貨車之駕駛人駕駛自用一般小
客貨車，經測定酒精濃度超過規定標準，吊扣自用一般小客貨車
駕駛執照拾貳個月」部分，撤銷。
甲○○自用一般小客貨車之駕駛人駕駛自用一般小客貨車，經測
定酒精濃度超過規定標準，因而肇事致人受傷，吊扣自用一般小
客貨車駕駛執照貳年。
其餘抗告駁回。
    理  由
一、原裁定意旨略以：
(一)本件受處分人持普通大貨車駕駛執照，駕駛一般自用小客貨
    車時經檢測酒精濃度超過規定標準之違規事實，為受處分人
    所不爭執，復有臺中市警察局舉發違反道路交通管理事件通
    知單、原處分機關本件裁決書等件附卷可稽，已足認定。是
    依前述受處分人依法所受之處分應為限制其駕駛一般自用小
    客貨車之權利，而非限制受處分人駕駛普通大貨車之權利，
    然原處分機關竟吊扣受處分人之普通大貨車駕駛執照，顯有
    誤會，且此舉無異剝奪受處分人駕駛普通大貨車之權利，對
    受處分人之工作權造成極大之損害，復與現行之道路交通管
    理處罰條例第六十八條之規定未合，故受處分人此部分異議
    理由，自屬可採。從而，本件異議為有理由，爰撤銷原處分
    關於吊扣普通大貨車駕駛執照十二個月部分，並就該撤銷部
    分改諭知如原裁定主文第二項所示之處罰。至原處分機關另
    裁處受處分人施以道安講習部分，聲明異議意旨並未指摘及
    此，並無由就此部分處分併予審酌，附此敘明。
(二)再者，公路機關因汽車駕駛人取得高一級車類之駕駛資格者
    ，應換發駕駛執照，並准其駕駛較低級車類之車輛之規定，
    於實務上雖僅逐級核給汽車駕駛執照一張。然按汽車駕駛人
    飲用酒類或其他類似物後，其吐氣所含酒精濃度超過每公升
    ○. 二五毫克，不得駕車；汽車駕駛人駕駛汽車經測試檢定
    ，有「酒精濃度超過規定標準」之情形者，處新臺幣一萬五
    千元以上六萬元以下罰鍰，並當場移置保管其車輛及吊扣其
    駕駛執照一年，道路交通安全規則第一百十四條第二款及道
    路交通管理處罰條例第三十五條第一項第一款分別定有明文
    。是故違規飲酒駕車須受「吊扣其駕駛執照」處分乃為法律
    所明定，尚難因同條例第六十八條已有修正，即謂不能執行
    「吊扣駕駛執照」之處分。況行為人之行為應否受行政處分
    與其應受之行政處分如何執行，係屬不同層面之問題。縱使
    原處分機關所為之處分有逾越法律授權裁罰之範圍，亦僅能
    就該部分違法處分撤銷，另為適當之處分，不得逕行諭知行
    為人之違規行為不罰（臺灣高等法院臺中分院九十七年度交
    抗字第一九三號、一七五號、一四三號、三四號、九十六年
    度交抗字第一○八一號、一三六號裁定意旨參照）。是本件
    持有普通大貨車駕駛執照者，因駕駛一般自用小客貨車違規
    ，而須吊扣一般自用小客貨車駕駛執照時，或有產生技術層
    面之困難，惟行政機關本應因應法令之變更，而精進其行政
    執行成效，斷不得因技術層面之困難，為求行政上之便利而
    置相關法令於不顧，甚或逾越比例原則，逕吊扣其持有各級
    車類之駕駛執照，侵害受處分人之工作權，是此技術層面之
    問題，要難據為原處分並無不當之理由，而苛求受處分人容
    忍，併此敘明。
二、本件抗告意旨略以：
(一)本案係受處分人駕駛車號4489-NJ號自用一般小客貨車，於
    民國 (下同)98 年1月9日19時00分許，在臺中市○○路、福
    雅路口，因「酒測呼氣值達0.25MG/L(有肇事)致人受傷」違
    規，經臺中市警察局第六分局依違反道路交通管理處罰條例
    第35條第1項第1款舉發。本案公共危險罪部分，業於98年2
    月12日於臺灣臺中地方法院審理中，故罰緩部分俟刑事實質
    確定後，本所再依法裁處之；惟肇事致人受傷部分，依法處
    以受處分人吊扣駕照24個月並無違誤。
(二)受處分人甲○○於74年11月7日考領職業大貨車駕駛執照，
    因違反道路交通管理處罰條例第26條規定「職業汽車駕駛人
    ，不依規定期限，參加駕駛執照審驗」，管轄機關交通部公
    路總局臺中區監理所豐原監理站於78年1月17日逕行註銷其
    職業大貨車駕駛執照，受處分人於81年1月31日換領普通大
    貨車駕照。受處分人職業駕駛執照既經註銷，違規當時僅領
    有普通大貨車駕駛執照，不能以駕駛為職業，自不當以「工
    作需要駕照」為由，免除吊扣普通大貨車駕駛執照之處分。
    受處分人原領有職業大貨車駕駛執照，原雖由小客車駕駛晉
    級考試而持有，然該職業駕駛執照已經吊銷，原領有之小客
    車駕照依道路交通管理處罰條例第68條規定一併吊銷在案，
    而現持有之普通大貨車駕駛執照係以其具有職業大貨車駕駛
    技術換領之，雖高一級駕照可駕駛較低一級之車類，但並未
    同時領有小客車駕駛執照，因此並無小客車駕駛執照可資吊
    扣，故僅能執行吊扣其目前領有有效之普通大貨車駕駛執照
    。另本案受處分人並未向本所申換普通小型車駕駛執照，違
    規時所駕駛車號4489-NJ號自用一般小貨車之資格憑證為普
    通大貨車駕駛執照，嗣本所依法處以吊扣普通大貨車駕駛執
    照24個月處分，施以道安講習，應無逾越比例原則等語。
三、本院查：
１、有關原處分「吊扣普通大貨車駕駛執照貳拾肆個月」部分：
、按汽車駕駛人，駕駛汽車經測試檢定有酒精濃度超過規定標
    準之情形者，處15,000元以上60,000元以下罰鍰，並當場移
    置保管其車輛及吊扣其駕駛執照1年，道路交通管理處罰條
    例第35條第1項第1款定有明文。而所謂酒精濃度超過規定之
    標準者，依道路交通安全規則第114條第2款之規定，係指汽
    車駕駛人飲用酒類或其他類似物後其吐氣所含酒精濃度超過
    每公升0.25毫克或血液中酒精濃度超過0.05 %以上者。次按
    汽車駕駛人，因違反本條例及道路交通安全規則之規定，受
    吊銷駕駛執照處分時，吊銷其持有各級車類之駕駛執照，道
    路交通管理處罰條例第68條定有明文。此規定係於民國94年
    12月14日修正公布，並於95年3月1日施行，而修正前之道路
    交通管理處罰條例第68條則係規定「汽車駕駛人，因違反本
    條例及道路交通安全規則之規定，受吊扣或吊銷駕駛執照處
    分時，吊扣或吊銷其持有各級車類之駕駛執照」，觀其修法
    意旨，係以「原條文將違規駕駛人所持有之各級車類駕駛執
    照一併吊扣或吊銷，失之過酷，影響人民工作及生活甚鉅」
    為由，而刪除吊扣駕駛人駕駛執照時，『吊扣其持有各級車
    輛駕駛執照』之規定，是依現行道路交通管理處罰條例，已
    無得吊扣駕駛人所持有他級駕駛執照之依據存在，從而，於
    為吊扣駕駛人駕駛執照之處分時，自『僅得吊扣駕駛人違規
    時所駕駛該級車類之駕駛執照』，以限制其繼續駕駛該級車
    類行駛道路之權利（臺灣高等法院臺中分院97年度9月份刑
    事庭庭務會議紀錄參照）。惟若駕駛人並無持有或遭註銷該
    級車類之駕駛執照，並非即無從執行吊扣駕駛執照之處分而
    不罰，僅係如何為適當處分及執行之問題，否則徒使道路交
    通管理處罰條例第35條第1項第1款、第67條第6項規定形同
    具文。
、本件受處分人既係駕駛自用小客貨車違反道路交通管理處罰
    條例第35條第1項第1款之規定，揆諸前揭法律規定及說明意
    旨，原處分機關依法即僅能吊扣其自用小客貨車駕駛執照，
    並無得吊扣受處分人持有他級駕駛執照之依據，自不得因受
    處分人未領有自用小客貨車駕駛執照，即吊扣其現領用之普
    通大貨車駕駛執照以代之。是原處分機關以受處分人有上開
    違規行為，逕行裁處吊扣受處分人之普通大貨車駕駛執照，
    已難謂係適法之處分。又上開處置方式，雖可能產生無照駕
    駛之駕駛人，反而較有照駕駛之駕駛人得受有毋需吊扣駕駛
    執照處罰利益之疑慮，然行政行為，採取之方法所造成之損
    害不得與欲達成目的之利益顯失均衡，為行政程序法第7條
    第3款所明定，本件受處分人目前並無自用小客貨車駕駛執
    照可供吊扣，原處分機關因此吊扣受處分人普通大貨車之駕
    駛執照，雖可達成完全杜絕受處分人將來繼續酒醉駕車之目
    的，惟亦同時造成剝奪受處分人駕駛普通大貨車之結果，對
    其生活影響甚大，甚而危及其就業謀生問題，此所造成之損
    害，與欲達成目的之利益（限制受處分人駕駛自用小客車，
    以預防酒醉駕駛自用小客車所造成之危害）顯失均衡，復與
    前揭道路交通管理處罰條例第68條之修法意旨亦不相符合，
    益見其處分違法之處，自有未洽。
、原裁定因而撤銷原處分有關「吊扣普通大貨車駕駛執照貳拾
    肆個月」 (原裁定誤載拾貳個月)部分，即無何違誤之處，
    應予維持，抗告人關此部分之抗告顯無理由，應予駁回。
２、有關原裁定關於「甲○○自用一般小客貨車之駕駛人駕駛自
    用一般小客貨車，經測定酒精濃度超過規定標準，吊扣自用
    一般小客貨車駕駛執照拾貳個月」部分：按道路交通管理處
    罰條例第三十五條第一項第一款規定：「汽車駕駛人，駕駛
    汽車經測試檢定有下列情形之一者，處新臺幣一萬五千元以
    上六萬元以下罰鍰，並當場移置保管該汽車及吊扣其駕駛執
    照一年；因而肇事致人受傷者，並吊扣其駕駛執照二年；致
    人重傷或死亡者，吊銷其駕駛執照，並不得再考領：一、酒
    精濃度超過規定標準。二、吸食毒品、迷幻藥、麻醉藥品及
    其相類似之管制藥品。」，本件受處分人對於上開時地酒後
    駕駛一般小客貨車肇事致人受傷，且肇事時之酒精濃度值達
    0.25MG/L等均不爭執，並有舉發通知單及違反道路交通管理
    事件裁決書各一紙在卷可按，受處分人上開違規行為，依道
    路交通管理處罰條例第35條第1項之規定，在駕駛執照部分
    ，依94年12月14日上開條例第68條之修正時之立法理由，本
    應受吊扣違規當時所駕駛車輛即一般小客貨車所屬小型車普
    通駕駛執照二年，至於吊扣之時間，依法應予吊扣二年，司
    法機關無任何裁量權限。綜上，原裁定關於受處分人因「酒
    測呼氣值達0.25MG/L(有肇事)致人受傷」之事漏未審酌，逕
    依道路交通管理處罰條例第三十五條第一項前段規定，裁定
    吊扣受處分人自用一般小客貨車駕駛執照12個月，即有違誤
    ，抗告人就此部分之抗告即有理由，自應由本院將原裁定關
    於「甲○○自用一般小客貨車之駕駛人駕駛自用一般小客貨
    車，經測定酒精濃度超過規定標準，吊扣自用一般小客貨車
    駕駛執照拾貳個月」部分撤銷，並裁定如主文第二項所示。
五、據上論斷，應依道路交通案件處理辦法第26條、道路交通管
    理處罰條例第35條第1項第1款，刑事訴訟法第412條、第413
    條，裁定如主文
中    華    民    國    98    年    3     月    19    日
              交通法庭    審判長法  官  李  璋  鵬
                                法  官  胡  森  田
                                法  官  胡  忠  文
以上正本證明與原本無異。
不得抗告。
                                書記官  許  麗  花
中    華    民    國    98    年    3     月    20    日


司法院資訊處製作；財團法人民間司法改革基金會備份。
